【裁判字號】    89,上更(一),234
【裁判日期】    891220
【裁判案由】    妨害自由
【裁判全文】
臺灣高等法院高雄分院刑事判決              八十九年度上更（一）字第二三四號
    上  訴  人
    即  被  告  乙○○
    選任辯護人  鍾治漢律師
右上訴人因妨害自由案件，不服臺灣屏東地方法院八十六年度訴字第九一號中華民國
八十六年九月十二日第一審判決（起訴案號：臺灣屏東地方法院檢察署八十五年度偵
字第三九五二號），提起上訴，判決後，經最高法院發回更審，本院判決如左：
      主      文
原判決關於乙○○部分撤銷。
乙○○教唆以非法方法，剝奪人之行動自由，處有期徒刑捌月。未具殺傷力之手槍壹
支沒收。
    事  實
乙○○與錢承澤（原名錢進鼎，業經原審法院判處罪刑確定）、潘榮茂、郭慶清（以
上二人均由原審法院通緝中）係舊識，緣甲○○積欠乙○○之夫丙○○債務新台幣（
下同）四百二十萬元，經多方索討仍未清償，適民國八十四年八月二十七日晚上，錢
承澤、潘榮茂、郭慶清三人前往屏東市○○里○○路二五八號乙○○住處欲向丙○○
借錢，因丙○○不在家，由乙○○與錢承澤等人應對，乙○○於言談間即特別告知被
甲○○積欠巨額債務之事，並出言教唆錢承澤、潘榮茂、郭慶清三人強行索債，並隱
諭如有索回，除提供部分報酬外並願將所得款項一部借予使用。錢承澤、潘榮茂與郭
慶清即萌暴力討債之犯意聯絡，於當晚十一時許，由錢承澤、潘榮茂、郭慶清共持一
把錢承澤所有未具殺傷力之不明型式短手槍，偕同至屏東市○○路一四七號甲○○住
處，適甲○○於該處一樓大廳與人聊天，錢承澤即詢問甲○○欠錢之事，因甲○○拒
絕同往與丙○○對質，即由潘榮茂取出共同持有之前開不明短槍，對甲○○恫稱：「
是要去還是要吃子彈」，使甲○○因受脅迫而心生畏懼，不得已乃與其三人上車同行
，而被挾持至屏東市復興陸橋下公勇路口由潘榮茂所經營之茶行欲等丙○○商洽債務
清償之事，致甲○○之行動自由被剝奪，但因丙○○未出面，潘榮茂與郭慶清又揚言
：「不管丙○○有無出現，你就是要拿四百二十萬元出來，否則要將你活埋」等語，
致甲○○持續內心之畏懼而不敢絲毫反抗，嗣錢承澤等三人乃又將甲○○載至屏東市
○○○路台糖總廠側門附近之土地公廟旁空地，為加強對甲○○之施壓，由錢承澤取
出其原持有之前開不明型式短手槍，對空連開三槍，及朝甲○○腳邊開一槍後，又向
甲○○恫稱：「最近沒有練槍，否則就會打死你」等語，甲○○受此威嚇，乃以電告
通知其友人蔡榮豐前來，蔡榮豐到場後亦因懍於友人正被以生命脅迫，心生恐懼亦受
脅迫乃表1`願協助甲○○清償債務後，始獲錢承澤信任而同意由蔡榮豐先行將甲○○
載離，隔日，蔡榮豐因前開錢承澤等人之脅迫行徑之心理威脅延續，因恐甲○○及其
本人再生事端，乃再出面與錢承澤等人協調，將清償額度降為三百萬元，蔡榮豐亦因
此先以自己名義簽發發票日分別為八十四年八月二十八日、九月十八日、九月三十日
，面額均為一百萬元之支票三紙交付潘榮茂，而為無義務之事之行使；錢承澤三人取
得上開支票後，除向乙○○取得四十餘萬元之報酬外，乙○○僅取回八十四年九月三
十日之支票，其餘支票均轉借名義交予錢承澤，由錢承澤轉交其不知情之妻王淑貞提
領。嗣由警循線查獲。案經甲○○訴由屏東縣警察局屏東分局報請台灣屏東地方法院
檢察署檢察官偵查起訴。
    理  由
一、訊據上訴人即被告乙○○矢口否認有前開犯行，辯稱伊並未叫錢承澤等人前去要
    債，係錢承澤等人知悉後自行前往向甲○○要債，更不知錢承澤等人對甲○○有
    強行擄走逼迫還債之行為云云。惟查，右揭事實迭據告訴人甲○○於警訊、偵查
    及審理時指述歷歷，又據證人蔡榮豐證稱：八十四年八月廿八日凌晨一、二時許
    ，我接到有人呼叫我，我打過去，接到的人是潘榮茂，他使用大哥大，之前有認
    識，他叫我過去台糖屏東總廠邊土地廟，他說甲○○要找我，我過去後甲○○說
    叫我錢借給他，其他之人在旁邊聊天，我跟潘榮茂說我沒有現金，要開三張支票
    均一百萬元（偵查廿六頁反面筆錄參照），支票款均係由甲○○匯入我帳戶（偵
    卷第六十七頁參照）等語，又據證人即告訴人之妻許麗卿於偵查中亦陳稱：當晚
    ，我先上樓，我丈夫在樓下與人聊天，約半小時後，管理員（姓馬）很匆忙跑上
    樓跟我說我丈夫被三位年青人很兇，把他帶走，並交代不能報警：：半小時後，
    丙○○打電話來，問我丈夫在不在，我說我丈夫被人帶走問他是否知道，他說不
    知道：：，後來又過了半小時左右，我丈夫打電話回來說他沒事：：我聽聲音他
    是打行動電話，但我丈夫沒有行動電話，又過半小時，甲○○回來，他說人家送
    他回來，他沒有講何話，但內心很惶恐，之後胃口食慾不佳，人就瘦下來：：等
    語（偵查七十七頁），而依同案被告錢承澤於警訊中供承：「係丙○○的太太委
    由我們代為討債，因甲○○拒絕承認及償還債務」、「當時請我們出面討錢，未
    言明價錢，但事後有付四十萬元給我們三人平分」等語，對照告訴人指述被害情
    節，核相符合，再參酌告訴人甲○○始終堅稱伊未與丙○○有如錢承澤等人所提
    及之債務，時值深夜時分，更未事先與錢某等人約妥見面，純然係不期而遇，若
    非有如告訴人所指訴之被脅迫致不得己方同意隨行前往他處，豈有連通知僅在咫
    尺樓上之妻子都不能之理，而甲○○被擄走後留置地點先後有至錢承澤之茶行，
    甚且最後連夜被帶至偏僻之土地公廟處，其間既始終未能聯絡所謂債權人丙○○
    出面，亦未見錢承澤等人取出單獨即可與甲○○會帳之債權憑據，竟仍堅持不放
    行甲○○，而甲○○果然一切均聽任擺佈，謂甲○○係自願隨行孰人能信？足見
    甲○○於被錢承澤等連夜帶走後即喪失行動自由甚明，此外復有蔡榮豐所開出之
    支票影本三紙附卷可資佐證，而錢承澤因此被原審法院認定非法方法，剝奪人之
    行動自由，判處有期徒刑一年確定，足見本件告訴人甲○○所述前開被錢承澤等
    三人以還債為由強行擄走，嗣並由友人蔡榮豐出面簽發三百萬元支票方獲放行等
    情非虛。再參酌本件所謂債務確係錢承澤等人為被告之夫丙○○而出面逞兇，被
    告本人則坦認案發前由伊告知錢承澤、潘榮茂、郭慶清三人有關甲○○欠債未還
    情事，矧本件被告所稱甲○○所積欠之債務非少（按原為四百二十萬元），且依
    被告之夫丙○○亦坦承其與甲○○原係朋友關係，其討債方法若心態正當，並無
    假手他人之必要，而衡情一般人若無其他目的亦少將本身債務情況告知非熟識之
    人（按丙○○於警訊中供稱僅知錢承澤、潘榮茂、郭慶清三人之綽號，不知真實
    姓名，足見其等間所謂朋友關係應屬疏遠），而依被告所稱案發當日錢承澤原係
    借款目的前來，則何以錢承澤尚須帶另二人隨行？且案發當日錢某一行人前來借
    錢時，丙○○既未在家，被告與錢承澤一行人又非熟識（按被告於警訊中稱：伊
    三人曾到其家找其夫所以才認識），豈有必要言及其夫對外債權細節？是錢承澤
    前開所述係基於被告乙○○之請託方出面進行討債，應屬實情，此外，被告乙○
    ○經原審法院囑託法務部調查局就被告乙○○所辯稱：（一）其未找錢承澤向甲
    ○○討債（二）四十萬元係借款非酬勞等語進行測謊，經測試結果呈情緒波動之
    反應，應係說謊，此有該局八十六年七月十七日（８６）陸（三）字第八六二○
    五八一六號鑑定通知書一紙在卷可憑，足見被告本件辯詞有說謊情事；而被告錢
    承澤有殺人未遂、公共危險等妨害自由、強盜、殺人未遂等犯罪紀錄，被告郭慶
    清有違反槍砲彈藥刀械管制條例、殺人未遂等犯罪紀錄，此有台灣屏東地方法院
    檢察署被告刑案資料查註紀錄表在卷可稽，錢承澤等三人之上開前科固無證據足
    認被告明確知悉，但錢承澤等既與被告之夫有來往，難謂無對該三人人品未有所
    耳聞（依被告稱該三人係欲向伊夫借錢，則對錢某三人底細斷無毫無所悉之理）
    ，是被告竟託請錢某等三人出面討債，對該三名非其所能掌控之人所可能採取之
    討債手段豈可能毫無預見？況本件亦未見被告有對錢承澤等人為任何不能涉及違
    法之提示，而對照同案被告錢承澤等人對告訴人所採取之討債手段涉及持槍擄人
    之嚴重脅迫手段，受託討債之人對於採取此一特殊強暴手段，豈可能在請託之人
    毫無預見情形下即遽然行事？再參以事成之後，被告果然給予錢承澤等人報酬及
    轉借部分款項情事以觀，被告乙○○有示意錢承澤等人，以非法方法要債之情（
    否則依常情應循正當法律手段或其他合理之索討債務方法）當可認定，是本件事
    證明確，是被告教唆非法擄人討債犯行堪予認定。至同案被告錢承澤嗣固一度於
    偵查中改稱：係八十四年八月廿六日晚上在丙○○住處與丙○○見面，而由丙○
    ○對伊等提及被欠債務之事：：甲○○否認有向丙○○借錢，甲○○要叫證人出
    來對質，：：在茶行我打電話叫丙○○拿支票來跟甲○○對質，丙○○與他太太
    均有來我茶行，甲○○承認有欠錢之事，因茶行內講話不方便，就開車載甲○○
    至糖廠旁土地公廟，丙○○與他太太騎機車過來，大家在該處討論錢的問題，甲
    ○○承認欠錢之事，後來大家就回去了（偵Ｐ三八），此一說詞，核與前開警訊
    中初供所述不合，其中案發前前往被告家由被告本人接待一節，有關時間及接待
    之人，均與被告所供承之事實不合，而依證人蔡榮豐於原審審理中證稱：有一天
    晚上，我接到甲○○叫人打電話給我，沒有講原因，叫我去糖廠邊的廟外面，在
    場有三、四個人，沒有女性，甲○○沒說什麼，之後我就載他回去（原審卷第一
    一七頁），而告訴人甲○○亦迄未有何被告曾於其被擄走期間出面之指陳，是錢
    承澤上開翻異之詞自無可採信為真；又本件告訴人與被告間究有無債務存在﹖徵
    之錢承澤等人出面時即直承幫被告之夫討債，核與被告當初告知錢承澤之內容相
    合，被告固始終未庭呈任何債務存在的證明，但其間就債務之性質有涉及是否賭
    債之爭辯，當事人間是否有關債務發生之隱情固未可知，然依事後告訴人已脫身
    後仍願依約給付系爭承諾給付之款項，且事後迄相當時日方提出告訴，若謂告訴
    人純然與被告之夫間無任何債務瓜葛，豈會有上開反應﹖況被告之夫丙○○迄未
    隱瞞身分，此與無債務糾紛竟擄人之情豈有類似乎﹖是告訴人與被告間存有債務
    應屬實情，附此敘明。
二、本件同案被告錢承澤、潘榮茂、郭慶清受教唆後果有以非法方法剝奪甲○○行動
    自由之行為係犯刑法第三百零二條第一項之剝奪人之行動自由罪，而錢承澤、潘
    榮茂、郭慶清三人著手以非法方法剝奪甲○○之行動自由後，因始終無法獲得討
    債目的，乃又要求甲○○找雙方均認識之人出面保證方允甲○○脫身，甲○○不
    得已乃又喚來其友人蔡榮豐當面應允嗣後簽發支票並保證兌現付清債務，方獲得
    釋放，惟既在強押甲○○討債期間，所為上開強制行為，仍為妨害自由之行為，
    其以強暴脅迫使人行無義務之事之低度行為，為剝奪人之行動自由之高度行為所
    吸收，不令論罪，公訴人認另成立刑法第三百零四條第一項強制罪，尚有誤會，
    。又綜觀全卷並無證據足認被告乙○○就錢承澤、潘榮茂、郭慶清三人之前犯罪
    之實施有何犯意聯絡（即未就如何擄人索討債務之手段為謀議）亦未有實際分擔
    其犯罪行為之實施，但原無動機亦無犯意之錢承澤等人之起意，與被告以利誘引
    而為唆使有直接關係，是被告之所為係屬犯刑法第三百零二條第一項剝奪人之行
    動自由罪（刑法第三百零四條第一項之罪已被牽連）之教唆犯，公訴人認被告與
    錢承澤、潘榮茂、郭慶清三人之前開諸犯行係共同正犯，起訴刑法總則法條容有
    未洽，應予變更；又公訴人雖又認被告所為另犯有槍砲彈藥刀械管制條例第七條
    第四項之非法持有手槍罪，然被告錢承澤、潘榮茂二人所持之不明短槍並未扣案
    ，亦無任何證據足以證明該槍支之種類如何？其槍支性能是否具有殺傷力（依本
    件認定之事實錢承澤等人固有持槍朝天空及地上開槍，但因未朝人體射擊，單純
    以有子彈擊發之事實，仍無法據以判斷該槍枝有無殺傷力）？是此部分犯行尚乏
    具體事證以證明之，自亦難為積極不利被告之具殺傷力認定（因公訴人認錢承澤
    持槍部分與前開剝奪人之行動自由罪有牽連犯之裁判上一罪關係，原審乃對同案
    被告錢承澤敘明不另為無罪之諭知），且錢承澤之持有槍枝亦無證據足認係基於
    被告乙○○之明確認知後予以教唆，是公訴人認被告乙○○又共同涉有舊槍砲彈
    藥刀械管制條例第七條第四項之罪名，亦有未洽，但公訴人認被告乙○○強制部
    分與共同持槍部分與前開經起訴並經本院認成立之前開教唆剝奪人之行動自由罪
    有牽連犯之裁判上一罪關係，爰不另為無罪之諭知。
三、原審對被告論罪科刑固非無見，惟查：（一）本件被教唆正犯所持以犯罪所用之
    槍枝，依卷證顯示僅一支（本件犯罪過程中先後出現槍枝場合有二次，固由不同
    之同案被告持有，但依涉案相關同案被告錢承澤均否認有持槍情事，而依告訴人
    供述內容亦無以判斷該前後出現之槍枝係不同之槍枝，自難認本件事涉槍枝有二
    支，原審犯罪事實載明不同之槍支二支，又未說明其認定之理由，於法亦有未合
    。（二）本件被告錢承澤所有之玩具手槍一枝固未扣案，但亦無證據顯示已滅失
    ，其屬本件犯罪所用之物，自應一併加以沒收，且檢察官於起訴書中已然聲請沒
    收，原審既未為沒收之諭知，亦未就檢察官沒收槍枝之聲請如何不予採認之理由
    詳予說明，判決亦有違失之處。被告上訴意旨否認犯罪固無理由，原判決此部分
    既有上開瑕疵自無可維持，應由本院撤銷原判決另為適法之判決。審酌被告乙○
   ○素行尚佳，其本人智識程度非低（高商畢），竟為索討被積欠債務之動機及目
    的而施為社會國法所不容之教唆暴力討債，其手段實不足取及犯後態度等一切情
    狀，爰酌情仍量處如主文第二項所示之刑。本件受被告教唆犯罪之人所有且持以
    供犯罪所用之不具殺傷力槍枝一支固未扣案，但該槍枝係被教唆之錢承澤偕同同
    夥潘榮茂、郭慶清共同持有押人於先，並由錢承澤持以對空、對地鳴槍以示警脅
    迫甲○○，而本件實際執行擄人討債之剝奪人之行動自由罪之正犯主導者係錢承
    澤，該槍枝應係錢承澤所有無訛，該槍枝亦無證據足認有滅失，被告既係正犯犯
    罪之教唆共犯，亦應在其判決主文項下諭知沒收（最高法院二十年上字第九二五
    號判例參照）。
據上論斷，應依刑事訴訟法第三百六十九條第一項前段、第三百六十四條、第二百九
十九條第一項前段、第三百條、刑法第三百零二條第一項、第二十九條第一項、第二
項、第七十四條第一款、罰金罰鍰提高標準條例第一條前段，判決如主文。
本案經檢察官陳新慶到庭執行職務。
中    華    民    國     八十九     年      十二      月     二十     日
                              臺灣高等法院高雄分院刑事第三庭
                           審判長法官  莊秋桃
                                        法官  謝宏宗
                                        法官  魏式璧
右正本證明與原本無異。
如不服本判決，應於判決送達後十日內向本院提出上訴狀，其未述理由者並應於提
出上訴狀後十日內向本院補提理由書（應附繕本)。
                                      書記官  楊茱宜
中    華    民    國     八十九     年      十二      月     二十六   日
附錄本案論罪科刑法條全文
刑法第三百零二條第一項：私行拘禁或以其他方法，剝奪人之行動自由者，處五年以
下有期徒刑、拘役或三百元以下罰金。
                                                                   Ｊ


司法院資訊處製作；財團法人民間司法改革基金會備份。
